【裁判字號】    94,訴,6194
【裁判日期】    950517
【裁判案由】    給付違約金
【裁判全文】
臺灣臺北地方法院民事判決              94年度訴字第6194號
原      告  富予實業股份有限公司
法定代理人  丙○○○
訴訟代理人  乙○○
被      告  台灣電力股份有限公司
法定代理人  甲○○
訴訟代理人  聶開國律師
            陳玫瑰律師（民國95年5月16日具狀終止委任）
            方意欣律師
上列當事人間請求給付違約金事件，本院於中華民國95年5月2日
言詞辯論終結，判決如下：
    主  文
原告之訴及假執行之聲請均駁回。
訴訟費用由原告負擔。
    事實及理由
一、原告之法定代理人原為黃營衫，嗣於訴訟程序進行中已變更
    為甲○○，此有原告提出之經濟部95年2月7日經人字第0950
    3652280號函在卷足佐，並經其於95年5月2日具狀聲明承受
    訴訟，核無不合。
二、原告起訴主張：訴外人蓮強工程有限公司（以下簡稱蓮強公
    司）於民國89年10月間承攬被告所發包之「后豐S/S等八所
    自動消防系統工程」（以下簡稱系爭工程）。而訴外人蓮強
    公司於90年1月間因此向原告購買消防器材，並委託原告負
    責系爭工程消防系統之規劃、設計、安裝及測試等技術指導
    ，總價款為新臺幣（下同）64,303,000元，詎原告依約交貨
    完畢，訴外人蓮強公司於給付第1期款項20,000,000元後，
    其餘款項即未給付，尚積欠原告44,303,000元，嗣訴外人蓮
    強公司與原告於90年6月6日就上開工程款簽立債權轉讓協議
    書，約定訴外人蓮強公司就其對於被告之工程款已撥付尚未
    領取及尚未撥付之工程款項中之44,303,000元之債權讓予原
    告，故被告即應給付原告上開工程款，然原告及訴外人蓮強
    公司已於90年6月6日分別發函通知被告上開債權讓與事由，
    但被告於90年6月27日回函表示其無法同意原告與訴外人蓮
    強公司間之債權讓與事宜，惟因本件債權讓與既已對被告發
    生效力，則被告縱不同意亦無理由。故原告本於承攬工程款
    請求權及債權讓與之規定，先就上開工程款中之1,500,001
    元起訴請求等語。並聲明：(一)被告應給付原告1,500,001元
    及自起訴狀繕本送達被告之翌日起至清償日止，按週年利率
    5 ％計算之利息。(二)願供擔保，請准宣告假執行。
三、被告則以：伊於89年8月24日與訴外人蓮強公司簽訂系爭工
    程發包契約，承攬總價為77,490,000元。依前述契約第22條
    規定：「乙方（按即蓮強公司）不得將契約之部分或全部轉
    讓與他人。但因公司合併、銀行或保險公司履行連帶保證、
    銀行因權利質權而生之債權或其他類似情形致有轉讓必要，
    經甲方書面同意者，不在此限」，故蓮強公司自不得將工程
    款債權讓與原告。而蓮強公司於90年1月間為向原告購買系
    爭工程所需之消防器材時即已知悉被告與蓮強公司間系爭工
    程契約之內容，自不得主張90年6月間受讓債權時係為善意
    第三人而謂債權讓與已發生效力。況被告亦已通知原告不同
    意蓮強公司與原告之間之債權讓與，故原告不得請求被告給
    付工程款。又依原告所引債權讓與通知載明「本公司（按即
    蓮強公司）承諾於本工程認可請款後，請貴公司（按即被告
    ）於工程結算撥款時，將可撥付工程款新台幣肆仟肆佰壹拾
    捌萬伍仟陸佰零捌元（含稅），直接撥入富予工程實業股份
    有限公司‧‧‧」，然因系爭工程經被告驗收不合格，被告
    乃依據前述契約第23條之規定，部分終止合約。經被告辦理
    結算，總計蓮強公司完成部分之工程款僅為13,548,978元，
    扣除蓮強公司逾期罰款與各項違約金後，蓮強公司尚需返還
    被告溢領之工程款與逾期違約金共計3,000多萬元，因此原
    告請求被告給付上開工程款亦無理由等語為辯。並聲明：(一)
    原告之訴駁回。(二)如受不利判決，願供擔保請准予宣告免為
    假執行。
四、兩造不爭執之事實：
  (一)被告與蓮強公司於89年8月24日簽訂系爭工程契約，其第4條
    約定契約總價含稅為77,490,000元、第22條第2項則約定「
    ‧‧‧乙方不得將契約之部分或全部轉讓予他人。但因公司
    合併、銀行或保險公司履行連帶保證、銀行因權利質權而生
    之債權或其他類似情形致有轉讓必要，經甲方書面同意者，
    不在此限」等情，此有前揭契約書附卷足佐（契約書見本院
    卷第43頁至第91頁，有關第22條第2項之條文在第53頁）。
  (二)蓮強公司為採購其所承攬系爭工程所需設備，曾於90年1月
    間與原告締約而購買消防器材並委託原告規劃系爭工程消防
    系統等（以下簡稱本件契約），其第1.2.1條約定本件契約
    之總價為61,303,000元，又第1.2.6條條款五則約定「台電
    與甲方之『臺灣電力公司台中區營業處后豐S/S等八所自動
    消防系統工程』契約，為本契約之附件‧‧‧」，有前開契
    約附卷可佐（本院卷第6頁至第7頁）。
  (三)原告與蓮強公司90年6月6日締結協議書，約定蓮強公司應給
    付原告尚餘44,185,608元之工程款項，與「一‧‧‧雙方同
    意按本合約約定於依分期結算後，甲方就本合約應給付乙方
    之款項，同意由甲方承攬臺電后豐S/S等八所自動消防系統
    工程，就已撥付尚未領取及尚未撥付之工程款項轉讓予乙方
    ，作為支付甲方應給付之本合約款項‧‧‧。二前項撥款方
    式，甲方於本協議書簽訂之日起五日內應向臺電辦理，並經
    臺電公司出具同意函，同意該項工程已撥付額及尚未撥付額
    ‧‧‧」等節，而被告及訴外人蓮強公司並分別於同日即函
    請被告同意前開債權讓與之情節，惟被告台中區營業處於90
    年6月27日回覆函稱無法同意，有上述協議書、兩造及蓮強
    公司函文等在卷可按（本院卷第11頁至第17頁）。
五、經查，當事人有禁止債權讓與之特約者，不得將債權讓與第
    三人；此不得讓與之特約，不得以之對抗善意第三人。民法
    第294條第1項第2款、第2項規定甚明。而此所謂之善意第三
    人，係指不知禁止特約者而言。本件兩造對於原告與蓮強公
    司間債權讓與事實暨被告與蓮強公司間前揭禁止債權讓與特
    約情節之存在均不爭執已如前述，然就原告是否在90年6 月
    間與訴外人蓮強公司締結前述協議書之前即已知情上開禁止
    債權讓與特約乙節則有爭執，且屬兩造協議所認之首要爭點
    （本院卷第198頁反面），則依大理院4年上字第2336號判例
    所示「惡意不得推定，應由主張惡意之人證明之」，暨債權
    原有讓與性，因當事人以特約禁止其移轉，此項特約非必為
    第三人所知悉，是主張第三人為惡意即明知者，自應就其事
    實負舉證之責任之法理，本件被告抗辯原告為惡意受讓債權
    者，自應對此負舉證之責任。而按：
  (一)查被告與蓮強公司間之系爭工程契約第22條第2項既已約定
    「‧‧‧乙方不得將契約之部分或全部轉讓予他人。但因公
    司合併、銀行或保險公司履行連帶保證、銀行因權利質權而
    生之債權或其他類似情形致有轉讓必要，經甲方書面同意者
    ，不在此限」有如前述，準此，蓮強公司本不得將對於被告
    之債權讓與任何第三人，甚至縱有上揭條文所稱例外情事，
    亦除非徵得被告之書面同意，否則蓮強公司讓與債權之行為
    亦不得對抗被告。乃原告主張伊及訴外人蓮強公司均曾於90
    年6月6日以書面通知被告其已受讓蓮強公司之債權，雖據其
    提出協議書、通知函文為證，惟其亦自承被告台中區營業處
    已經發函明示不同意，此參前開說明即甚清楚。因此，除非
    原告為善意受讓，否則該債權轉讓對於被告不生效力。
  (二)次查，原告係承攬蓮強公司所承包被告之系爭工程，而依原
    告與蓮強公司之買賣契約書第1.2.6條條款五已載明「台電
    與甲方之『臺灣電力公司台中區營業處后豐S/S等八所自動
    消防系統工程』契約，為本契約之附件‧‧‧」，可見原告
    與蓮強公司間之買賣契約書係包括蓮強公司與被告所締結之
    系爭工程合約內容，亦即原告與蓮強公司簽約時，即應知悉
    蓮強公司與被告於系爭工程契約內所明訂之禁止債權讓與之
    特約存在無疑。此因蓮強公司與原告簽訂上開契約書之目的
    ，乃在履行蓮強公司為與被告簽訂之系爭工程契約所定承攬
    人之責任內容，則原告於簽訂上開本件契約之前，比諸通常
    事理，當會要求審視屬於本件契約內容一部份之系爭工程之
    契約書其內所訂條文，以充分瞭解有關原告可能所涉之權義
    暨責任後，始能據以評估彼與蓮強公司簽訂本件契約後之風
    險所在，此乃理所當然。且揆諸原告與蓮強公司之契約內容
    ，其1.2.6契約概要條款三已明訂「與本工程有關的一切的
    設備（內容詳如附件分析表）檢驗合格與否，依業主（台電
    ）鑑驗及驗收為主，乙方保證使用之材料及組件，均符合規
    定之品質要求，以及交貨期限內所有附件分析表所列設備進
    場需求，並提供業主（台電）之系統運作、養成訓練及定期
    維修檢點之技術及服務和協助」、條款四復載明「契約期限
    以業主（台電）保固時間結束為止」等情，可知原告與蓮強
    公司間其契約多項重要之點（如交付標的是否合於約定、契
    約之終期等）其先決事項，確均繫諸於被告與蓮強公司間之
    系爭工程契契約內容而定（如驗收、保固等，本院卷第51頁
    至第52頁），則以原告與蓮強公司間之交易金額高達64,3
    03,000元之鉅，原告於締約前自無可能對此關係契約義務之
    重要事項不為聞問即率爾締約之理；故依常情，原告自係瞭
    解甚至閱讀過系爭工程契約內容後，始會與蓮強公司締結本
    件契約甚明。因此原告指稱：其與蓮強公司締約前，並未要
    求該公司交付完整之系爭工程契約由其觀覽云云，即與事理
    有悖，難以採信。
  (二)至於原告雖指稱蓮強公司僅將該公司與被告間之系爭工程契
    約首頁及末頁傳真予原告收受而已，並未同時交付其餘契約
    內容供原告閱讀，故伊不知系爭工程契約存有禁止債權轉讓
    之特約云云。惟原告上開主張，已經被告所否認，且按原告
    此部份所引事證，不過為卷附傳真函（傳真感熱紙原本外附
    ，經影印後之紙本則附於本院卷第260頁至第262頁）而已，
    但細繹上開傳真函文既無任何可資明確辨識傳真時間之記載
    ，已難作為原告上開陳述之有利證明；甚至考之原告所提出
    之傳真感熱紙原本有三張（即依原告陳述蓮強公司係傳真三
    張資料），然卻僅有上開契約首頁及末頁歌編號001、002而
    已，惟其中載有契約總價等重要內容之系爭工程契約第二頁
    卻未一併編列所謂傳真頁碼，其不合理，亦不待言。可見原
    告徒執上開資料，即謂蓮強公司僅將系爭工程契約首、末頁
    資料傳真交予原告知悉，其餘條款則從未告知各語，顯難信
    為真正；因之，本件原告對於系爭工程契約相關約定，至少
    在彼與蓮強公司締約之際，即已先為瞭解知情，且無異議，
    方與被告締立本件契約無疑。
  (三)再者，所謂債權讓與，僅需讓與人通知債務人，本無待於債
    務人之同意，對於債務人即生效力（最高法院30年上字第第
    472號判例參照），乃依原告陳述其對上揭規定亦瞭解清楚
    （本院卷第162頁）。是如原告於締結前述協議書之際，不
    知前述被告與蓮強公司間禁止債權讓與特約之存在，按諸常
    情，其至多僅會通知被告有此債權讓與之事實，自無另行徵
    求或詢問被告是否同意之理。然以參酌原告與蓮強公司所訂
    立之協議書其第2條反而記載「‧‧‧並經『臺電公司出具
    同意函』，同意該項工程已撥付額及尚未撥付額‧‧‧」等
    節，及參酌原告於90年6月6日去函被告之內容所示「本公司
    就貴公司工程案「后豐S/S等八所自動消防系統工程」與蓮
    強工程有限公司達成協議如所附協議書，本公司承諾依約出
    貨並完成本工程內應負責任，『函請貴公司同意依協議書付
    款方式完成作業，簽認核可覆函告之』‧‧‧」各情（本院
    卷第15頁），是依原告當時真意，顯係請求被告以書面同意
    原告與蓮強公司間之債權讓與協議內容至明。乃原告既非不
    知上開債權讓與之相關規定，惟其所為竟與前述法律明文未
    盡相符，核其緣故當係因原告與蓮強公司締結前述讓權讓與
    協議書之前，即已知悉系爭工程契約第22條第2項所載「‧
    ‧‧乙方不得將契約之部分或全部轉讓予他人。但因公司合
    併、銀行或保險公司履行連帶保證、銀行因權利質權而生之
    債權或其他類似情形致有轉讓必要，『經甲方書面同意者』
    ，不在此限」等內容存在，故始有急於請求被告出具同意原
    告與蓮強公司間債權轉讓之書面，以完備系爭工程契約第22
    條第2項所定要件之理。換言之，系爭工程合約既已載明系
    爭工程款債權，有不得讓與之特約，且原告於系爭債權讓與
    前，顯然又先已知情上開特約之存在，足證原告於受讓系爭
    債權時，並非善意第三人。
  (四)何況，原告於提起本件訴訟之前之92年間（乃在上述債權讓
    與協議書締結以後），即就伊於本件契約得對於蓮強公司請
    求給付之債權44,303,000元其中之2, 000,000元，以蓮強公
    司為被告在台灣高雄地方法院起訴並獲勝訴判決，此有上開
    法院92年度92年度訴字第1341號民事判決在卷足考（本院卷
    第273頁至第276頁），並為原告所不爭。設若原告如非瞭解
    伊與蓮強公司間所為之前揭債權讓與不生效力，則豈會在締
    結債權轉讓協議後，猶對於蓮強公司起訴請求給付上開款項
    ，而捨本件被告於不顧？又參與締結上開協議書之蓮強公司
    又豈能就此重要利己事由（即伊已非原告前揭債權之債務人
    ，債務人應為被告，原告不得對其再主張前開債權請求）不
    為抗辯之理？是綜合前述說明，本件應係原告先行知悉被告
    與蓮強公司間前述禁止債權讓與特約存在，而在90年6月6日
    猶締結前述協議書，因於其後之90年6月27日接獲被告函覆
    拒絕同意債權讓與之答案後，致原告瞭解其債權讓與行為係
    屬無效（最高法院86年度台上字第2371號判決、87年度台上
    字第195號判決意旨參照），才仍猶向其原債務人即蓮強公
    司提起前揭訴訟求償債權之理。是以原告主張伊提起上揭訴
    訟與其是否知悉禁止債權讓與特約存在無關，顯與情理有違
    ，無法採取。
  (五)況且有關工程款禁止轉讓之特約旨在保護債務人，及維護交
    易秩序，在工程轉包、分包已成工程業界慣例之今日，此項
    特約有其必要性，而以原告身為有經驗之消防器材之專業販
    賣商人，且除本件外亦參與蓮強公司因承攬被告另件工程地
    點位於被告彰化區處轄內「二次變電所自動消防設備裝設工
    程」之施作而生之採購器材事宜，甚至更因此執有上開工程
    之契約書（本院卷第253頁至第254頁），足見原告既已多次
    直接或間接參與被告對外發包之工程，衡諸社會經驗法則，
    就此被告契約書內之重要約款，實難諉為不知。是以原告主
    張伊於系爭協議書締結前從不知系爭工程契約內竟有禁止債
    權讓與之特約存在，故為民法第294條第2項所稱之善意第三
    人，得對被告主張系爭債權云云，更乏依據，無法相信。
  (六)綜前所陳，原告既屬惡意第三人，則其於90年6月6日自蓮強
    公司受讓系爭工程款債權，應屬無效，而不得對被告主張。
五、綜上所述，被告抗辯原告與蓮強公司間有關系爭債權移轉之
    行為，因違反被告與蓮強公司於系爭工程合約所載不得讓與
    之特約，而為無效，自屬可信。故原告主張其為不知情而善
    意受讓債權之第三人，被告不得對抗云云，為不足採。從而
    ，原告依債權讓與及系爭工程款債權之法律關係，請求被告
    給付1,500,001元及自起訴狀繕本送達之翌日起加計年息5％
    之法定遲延利息，即無理由，不應准許。又原告之訴既經駁
    回，則其假執行之聲請即亦失所附麗，應併予駁回。
六、末查，原告既不得本於系爭債權讓與及系爭工程款債權契約
    關係向被告請求。因此，關於蓮強公司是否對於被告可以主
    張工程款債權暨其數額若干之爭點，即與本件勝敗要屬無關
    ，毋庸贅予論列。又本件事證已臻明確，兩造其餘之攻擊或
    防禦方法；未經援用之證據，經本院斟酌後，認為均不足以
    影響本判決之結果，自無一一詳予論駁之必要，併此敘明。
七、據上論結，本件原告之訴為無理由，依民事訴訟法第78條，
    判決如主文。
中    華    民    國    95    年    5     月    17    日
                            民事第二庭法  官  蕭胤瑮
正本係照原本作成。
如不服本判決，應於收受送達後20日內向本院提出上訴狀。
中    華    民    國    95    年    5     月    17    日
                                      書記官  黃慧怡


司法院資訊處製作；財團法人民間司法改革基金會備份。
